【裁判字號】    90,台上,1965
【裁判日期】    900404
【裁判案由】    偽造有價證券等罪
【裁判全文】
最高法院刑事判決                                九十年度台上字第一九六五號
    上  訴 人  台灣高等法院高雄分院檢察署檢察官
    被     告  丙○○
               乙○○
               甲○○
右上訴人因被告等偽造有價證券等罪案件，不服台灣高等法院高雄分院中華民國八十
七年十二月十日第二審判決 (八十七年度上訴字第一九七六號，起訴案號：台灣澎湖
地方法院檢察署八十六年度偵續字第四號），提起上訴，本院判決如左：
    主  文
原判決撤銷，發回台灣高等法院高雄分院。
    理  由
本件原判決以公訴意旨略以：被告丙○○、乙○○、甲○○均係澎湖縣第二信用合作
社（下稱澎湖二信）職員，係從事金融業務之人，三人均明知葉丁發與葉陳美論並未
為劉陳米菊作保，竟基於犯意之聯絡，連續於民國七十七年六月間，在該合作社放款
課內，先盜用葉丁發之印章，並偽造其簽名於六十九年一月一日之對保約定書上，再
盜用葉丁發、葉陳美論之印章，並偽造其簽名於七十四年十一月二十六日之對保約定
書上，持向該放款課行使，足生損害於葉丁發與葉陳美論。三人又共同意圖供行使之
用，盜用葉丁發、葉陳美論之印章，並偽造其簽名於七十七年六月二十五日、七十七
年十月二十八日面額各新台幣（下同）二十萬元之本票上，致葉丁發、葉陳美論之財
產遭法院查封，遭受重大之損失，因認被告等三人涉犯刑法第二百零一條第一項之偽
造有價證券及刑法第二百十六條、第二百十條之行使偽造私文書等罪嫌云云。經審理
結果，認被告等之犯罪不能證明，因而維持第一審諭知被告等無罪之判決，駁回檢察
官在第二審之上訴，固非無見。
惟查審理事實之法院對於被告有利及不利之證據，應一律注意，詳為調查，綜合全案
證據資料，本於經驗法則以定其取捨，並將取捨證據及得心證之理由於判決內詳為說
明。故證據雖已調查，而尚有其他部分並未調查，仍難遽為被告有利或不利之認定；
苟非調查之途已窮，而被告之犯罪嫌疑仍屬不能證明，要難遽為無罪之判斷；如有應
調查之證據未予調查，率行判決，其判決當然為違背法令。(一)、告訴人葉丁發、葉陳
美論指稱劉陳米菊於七十六年間向中小企銀借款，其二人為保證人，七十七年間劉陳
米菊拿其等之印章去辦展期、更換保證書，竟趁機與被告等盜用其等之印章偽造前開
文書及偽造其等為上開本票之共同發票人。伊等確未曾在澎湖二信為劉陳米菊之借款
作保證人等語（台灣澎湖地方法院檢察署八十六年度偵字第一九三號偵查卷第三十三
頁背面、第一三一頁背面、第一三二頁正面）。原判決理由三亦謂被告丙○○辯稱：
七十七年六月二十五日那張本票是劉天明簽的，蓋完印鑑後才攜回澎湖二信辦理，伊
有調出對保單及約定書來看，印鑑均符合，筆跡事後查證是劉天明所寫，對保是援用
七十四年之約定書，其等完全依約定書第二十三條規定辦理，並未盜刻告訴人之印章
，亦未偽造告訴人之對保約定書等語。理由四之(四)謂劉陳米菊不識字，不會簽名，其
向澎湖二信借款，必係請人代辦，而被告等辯稱：發票日期七十七年六月二十五日及
同年十月二十八日，金額各為二十萬元之本票（即被告等被訴偽造之本票）二紙，係
劉天明（即劉陳米菊之夫）蓋用連同自己與告訴人二人及劉陳米菊、陳金生、陳劉玉
蘭等人之印章及簽名後交與澎湖二信等語。實情如何，經手代辦系爭借款之劉天明當
最為清楚，且為重要參證，自有傳訊調查之必要，告訴人等亦於原審請求傳訊劉天明
作證調查（原審卷第六頁）。惟自檢察官偵查起，劉天明並未出面作證，原審亦未傳
訊詳加調查釐清，遽採信被告等之辯解，而為其等無罪之判決，尚嫌速斷。(二)、原判
決說明採信被告等所稱系爭七十四年十一月二十六日之約定書，係告訴人葉丁發、葉
陳美論親自到場辦理，由葉丁發簽名、用印，葉陳美論之約定書則由葉丁發所填寫，
但由葉陳美論親自用印及按捺指印云云之辯解，而為其等無罪論據之一，但為告訴人
等所否認，實情如何？尚未明瞭，惟卷附該約定書（置台灣澎湖地方法院檢察署八十
六年度偵續字第四號偵查卷證物袋）之對保簽章欄確蓋有一枚指印，非不能送請有關
機關鑑定該指印是否為葉陳美論之指紋，以釐清被告等人之辯解是否真實可採。原審
未予究明，即採信被告等此項辯解而為其等有利之判決，其審理猶有未盡。(三)、被告
等均為金融機構辦理貸款之專業人員，對於貸款有關之文件及票據，是否為貸款人或
保證人所簽，自應依規定確實與當事人本人對保，以免有偽造假冒之情形而確保貸款
之安全。原判決理由四之(四)既謂被告等於辦理劉天明代劉陳米菊向澎湖二信借款案對
保時，有未確實核對保證人之情形，竟未調查究明其等何以未依規定確實對保，是否
另有隱情？遽認僅屬業務上之疏忽，而為彼等無罪之論據，亦有可議。檢察官上訴意
旨指摘原判決有調查未盡之違法，尚非全無理由，應認有撤銷發回更審之原因。
據上論結，應依刑事訴訟法第三百九十七條、第四百零一條，判決如主文。
中      華      民      國     九十     年      四      月      四      日
                              最高法院刑事第四庭
                                  審判長法官  董  明  霈
                                        法官  丁  錦  清
                                        法官  林  茂  雄
                                        法官  王  居  財
                                        法官  張  祺  祥
      右正本證明與原本無異
                                              書  記  官
中      華      民      國     九十     年      四      月     十三     日


司法院資訊處製作；財團法人民間司法改革基金會備份。
